臺灣新北地方法院板橋簡易庭簡易民事判決
111年度板簡字第317號
原      告  王萍芬  

訴訟代理人  施嘉鎮律師
複代理人    林佳臻律師
被      告  張垠鈔  

訴訟代理人  謝榮裕律師
上列當事人間請求返還租賃房屋等事件，於民國111年7月13日言
詞辯論終結，本院判決如下：
    主  文
被告應將門牌號碼新北市○○區○○街○○○○○號房屋遷讓返還予原告
。
被告應自民國一百一十一年一月一日起至遷讓返還第一項房屋之
日止，按月給付原告新臺幣肆萬陸仟元，並自應給付之翌日起至
清償日止，按年息百分之五計算之利息。
訴訟費用由被告負擔。
本判決得假執行；但被告如以新臺幣壹佰零貳萬柒仟肆佰元為原
告預供擔保，得免為假執行。
    事  實  及  理  由
一、按訴狀送達後，原告不得將原訴變更或追加他訴，但擴張或
    縮減應受判決事項之聲明者，不在此限，民事訴訟法第255
    條第1項第3款定有明文。本件原告起訴原聲明請求：被告應
    將門牌號碼新北市○○區○○街000○0號房屋全部遷讓並返還予
    原告；被告應自民國111年1月1日起至返還第一項所示房屋
    之日止，按月給付原告新臺幣(下同)92,000元，並自應給付
    之翌日起至清償日止，按年息百分之5計算之利息；原告願
    供擔保，請准宣告假執行。嗣於111年5月18日言詞辯論期日
    當庭變更第二項聲明為：被告應自111年1月1日起至返還第
    一項所示房屋之日止，按月給付原告46,000元，並自應給付
    之翌日起至清償日止，按年息百分之5計算之利息。核屬減
    縮應受判決事項之聲明，揆諸首揭規定，應予准許。
二、原告起訴主張：
  ㈠緣原告前與被告就門牌號碼新北市○○區○○街00000號房屋（鐵
    皮屋）（下稱系爭房屋）訂定租賃契約（下稱系爭租約），
    約定租賃期間自110年2月1日起至110年12月31日止，每月租
    金為46,000元。於兩造簽訂系爭租約時，原告已向被告表示
    因有自用需求，系爭租約屆期將不再續約。於系爭租約到期
    前，原告再次告知被告屆期將不再續租，並請被告依約辦理
    點交事宜。惟被告卻向原告稱其屆期亦不會搬出系爭房屋，
    並稱其要將系爭房屋拆除云云。
  ㈡嗣系爭租約於110年12月31日到期，惟被告仍拒絕依約點交系
    爭房屋。原告因而於111年1月3日寄發律師函，函告被告兩
    造間租賃關係業已終止，不再續約，催告被告於111年1月12
    日前騰空返還系爭房屋，並告知被告其未返還系爭房屋期間
    之相當月租金額及違約金將依約先自押金中抵充。
  ㈢按民法第450條第1項及民法第455條規定及系爭租約第14條第
    1項約定，系爭租約之租賃期間已於110年12月31日屆滿，並
    經原告聲明不再續約，租賃關係自已消滅。租賃關係既已終
    止，則被告自應返還系爭房屋予原告。
  ㈣另依系爭租約第第14條第3項約定，被告未依系爭租約約定返
    還系爭房屋，原告自得請求被告給付未返還租賃住宅期間之
    相當月租金額46,000元，及相當月租金額計算之違約金46,0
    00元。為此，爰依兩造間租賃契約之法律關係，提起本訴，
    求為判決：如主文所示。
  ㈤對於被告抗辯之陳述： 
  ⒈緣系爭房屋係坐落新北市○○區○○○段000地號土地(下稱系爭土
    地)，由前地主即訴外人黃英絨所建，其事實上處分權隨同
    系爭土地輾轉出售，原告於109年12月16日與系爭土地前地
    主黃英絨簽訂買賣契約，以1,027,400元購買取得系爭房屋
    之事實上處分權。此自系爭房屋之房屋稅納稅義務人為原告
    ，及由內政部不動產實價登錄查詢結果中，就原告買受系爭
    土地應有部分之交易備註「未登記建物」，皆可證之。倘系
    爭房屋並非原告所有，則原告何需為系爭房屋繳納房屋稅？
    顯見系爭房屋之事實上處分權為原告所有。
  ⒉另自兩造所提出系爭租約封面皆記載「租賃住宅契約書」，
    及第1條租賃標的部分均填載於「租賃住宅標示」之「門牌
    」部分，可證兩造間租賃契約之標的確為系爭房屋。況自被
    告所提出系爭土地登記謄本之列印時間為「110年2月2日」
    ，早於兩造簽訂系爭租約之110年2月8日，可證被告於簽訂
    租賃契約前即已清楚系爭土地之地號等資料。倘被告認其係
    向原告承租系爭土地，則被告於租約中至少應會記載系爭土
    地之地號。惟於兩造所提出租賃契約中，皆未有任何關於系
    爭土地之記載，顯見兩造間之租賃契約與系爭土地毫無關聯
    ，且此為被告所明知。
  ⒊再者，自兩造間通訊軟體對話紀錄中，原告於110年11月18日
    向被告表示：「張老闆房子租約12月31日到期我要收回，2
    月份我跟地主交屋就已經告知，買這個房子是我們要自己用
    ，所以請屋內要淨空，交還給我」、於110年12月14日向被
    告表示：「張先生，房屋租約12/31到期，我確定不再續租
    要收回，請配合點交」、另於111年1月6日向被告表示：「
    張先生你錢匯錯了，我房子不再續租給你」，而被告自始至
    終皆未主張租賃之標的為土地，亦可證兩造間租賃契約之標
    的確為系爭房屋。
  ⒋被告雖提出被證1之租約，稱其租約上並無記載「235-1」、
    「鐵皮屋」等文字，並誣指原證1租約為變造云云。惟查，
    兩造租賃契約中，「租賃標的」欄目之文字均係由東森房屋
    仲介人員即證人陳奕潔所填寫，並非由原告填寫。緣原告係
    經由東森房屋仲介人員即證人陳奕潔、邱瑞雲仲介，而與系
    爭土地前地主即訴外人黃英絨簽訂買賣契約，故於兩造簽訂
    系爭房屋租賃契約時，陳奕潔、邱瑞雲亦協助辦理，租賃契
    約中「租賃標的」欄目之文字即係由陳奕潔所填寫。
  ⒌原告於兩造簽訂系爭租約時及系爭租約到期前，皆已多次告
    知被告屆期將不再續租。原告雖曾向被告表示若以公證租約
    方式辦理，使原告於租約到期時有所保障，兩造或可再簽訂
    幾個月之租約，以利被告處理搬遷事宜。惟因被告一再拖延
    ，拒絕提出所需資料，並拒絕辦理公證租約，故兩造並未就
    續約達成合意，兩造間之系爭租約業於110年12月31日到期
    。原告並已多次明確向被告表示不再續約，並已更換銀行帳
    號。惟被告仍擅自自第三人處取得原告更換後之銀行帳號，
    並擅自匯款46,000元至原告帳戶。原告於得知該情後，已再
    次向被告表示兩造間租賃契約早已終止，並未續約。故被告
    空言稱原告同意與其續約一年云云，與事實不符。
三、被告則以：
  ㈠就原告提出之原證1系爭租約之內容，其中第一條租賃標的(
    一).1部分，於兩造簽約時，並無「235-1」之文字，此顯係
    原告臨訟嗣後自行加入；又(一)2.(1)部分之「鐵皮屋」文
    字，亦係原告臨訟嗣後自行加入，此可由被證1之租賃契約
    內容可稽。因被告早於90年初即向系爭土地所有權人即訴外
    人租賃土地並建造系爭房屋(鐵皮屋)，惟因系爭土地之土地
    使用分區為山坡地保育區，無法保存登記，嗣後被告亦多次
    擴充建造鐵皮屋，依法系爭房屋之所有權為被告所有。基上
    ，原告係於110年1月15日始取得系爭土地，成為系爭土地之
    所有權人，故被告遂與原告簽訂系爭土地之租賃契約，並非
    原告所稱簽訂系爭房屋之租賃契約，是原告於起訴狀所述非
    屬事實，且其所提出之原證1內容，為臨訟增加之文字，不
    足為採。
  ㈡依民法第758條及第759條及契稅條例第16條第1項等規定，及
    最高法院85年度台上字第100號、同院85年度台上字第247號
    判決及最高法院107年度台上字第1437號民事判決意旨。經
    查，系爭房屋係被告先於90年初所出資興建並陸續擴建兩側
    建物之原始建築人，即原告購買前、系爭房屋已存在，此可
    由96年航照圖可稽，依據上開法律及最高法院判決意旨，被
    告係具有系爭房屋之所有權人，且具事實上處分權之人，僅
    因系爭房屋位處山坡地保育區而無法登記為系爭房屋之所有
    權人。又查，被告建造後即自己使用迄今，從未出售予第三
    人，此包含歷任土地所有權人，當然無系爭房屋之事實上處
    分權移轉之情。是原告向其前手僅有購買系爭土地所有權，
    並無系爭房屋之所有權或事實上處分權。準此，原告所提出
    之律師函，僅表明催告被告返還系爭房屋，並未表明返還租
    賃土地，並不生催告通知返還房屋之效力。末查，原告曾於
    110年12月18日下午6時許，在系爭土地處與被告口頭協議續
    租系爭土地一年，依民法第153條規定，租約已成立生效，
    被告遂於同年月30日由被告配偶即訴外人莊秀蘭匯款111年1
    月份之租金46,000元予原告並收受之，故系爭土地租賃契約
    已為延長至111年12月31日或為不定期租賃契約。兩造間已
    於110年12月18日完成系爭土地租約續約一年之約定，且原
    告明知系爭房屋非其出資興建，亦未與被告達成系爭房屋所
    有權或事實上處分權之買賣或移轉契約，竟以自行添加不實
    文字於系爭土地租約，意圖侵占被告所有之系爭房屋，原告
    所為，顯有偽造文書之嫌，且於法不符。
  ㈢另依最高法院108年度台上字第2161號民事判決意旨，原告雖
    提出系爭房屋之房屋稅籍證明書，用以證明系爭房屋為原告
    所有，惟新北市政府稅捐稽徵處已在其核發之房屋稅籍證明
    書表明「僅供公務參考用，並不作為證明產權之歸屬」，此
    與上開最高法院判決意旨，房屋稅籍證明書非為房屋所有權
    之證明相符合。至於原告以「倘系爭房屋並非原告所有，則
    原告何需為系爭房屋繳納房屋稅？」為由，證明系爭房屋之
    事實上處分權為其所有云云，正突顯原告意圖以繳納房屋稅
    方式，強行侵占被告原始出資興建之系爭房屋。又原告所提
    出之原證1為原告自行變造，被告對否認其形式上之真正。
    另原告主張被告既知系爭土地之地號，系爭租賃合約至少應
    記載系爭土地地號，惟所提出之租約皆未有任何關於系爭土
    地之記載，顯見兩造租賃契約與系爭土地毫無關聯云云。同
    理可證，原告既知系爭房屋之地址，然兩造所提出租賃契約
    中，皆未有系爭房屋之記載，顯見兩造間之租賃契約與系爭
    房屋毫無關聯，故原告主張系爭租賃契約之標的為系爭房屋
    云云，顯與事實不符，且原告仍未盡其舉證責任。關於原告
    提出Line對話紀錄中之：「張老闆房子租約」、「交屋」、
    「買這個房資是我們要自己用」、「房屋租約」及「我房子
    不再續租給你」等文字，證明兩造間租賃契約之標的為系爭
    房屋云云。惟細譯其內容，上開文字均為原告自言自語，被
    告並未認同。因系爭房屋為被告所出資興建，被告僅係向原
    告租賃系爭土地，而非房屋，故被告從未認同原告其在通訊
    軟體對話紀錄內有關租賃契約之標的為系爭房屋之主張。是
    該對話紀錄亦無法證明原告具有系爭房屋之事實上處分權。
    關於證明租賃契約之標的為系爭房屋乙節，如原告所述契約
    文字為訴外人即證人陳奕潔所填書寫為真，則兩造間之契約
    文字填寫內容不同，顯然是該仲介為促成交易，而向兩造就
    租約之標的為不同說詞，其誠信已有可議。又依據「對契約
    作成者不利解釋」之原則，自應以被告之解釋為準
  ㈣又關於原告所提出之原告與前地主即訴外人黃英絨間所簽立
    之系爭房屋買賣契約書，並無地政機關之印文外，亦有印鑑
    刪除之紀錄，是被告對否認其形式上之真正。縱認該份契約
    書為地政單位之文件為真，然依據最高法院判決意旨，仍無
    法證明原告已合法取得系爭房屋之事實上處分權，是原告仍
    未盡其舉證責任。
  ㈤而證人所言證詞並不能證明系爭房屋即為前手即訴外人黃英
    絨所有。另證人證詞亦不能證明系爭租約之租賃標的。本件
    被告只是承租土地並未承租建物，因為系爭房屋為被告出資
    所興建，被告才是原始之使用人等語置辯。並聲明：原告之
    訴駁回，訴訟費用由原告負擔；若受不利判決，被告願供擔
    保免為假執行。
四、原告主張與被告間就系爭房屋成立系爭租約，租約期間自11
    0年2月1日起至同年12月31日，被告於系爭租約期間屆滿仍
    未遷讓返還系爭房屋等節，業據其提出系爭房屋租賃契約、
    原告於111年1月3日寄發之律師函、系爭土地土地謄本、系
    爭房屋之房屋稅籍證明書、內政部不動產實價登錄查詢結果
    、兩造間Line對話紀錄截圖及原告與前地主即訴外人黃英絨
    間所簽立之系爭房屋買賣契約書等件影本為證，被告就原告
    之請求則辯以：僅與原告就系爭土地成立系爭租約，且系爭
    房屋為被告所興建云云。惟查，原告向本院聲請傳喚證人陳
    奕潔及邱瑞雲到庭作證，證人陳奕潔證述略以：「(問：系
    爭租賃契約是否由你經辦？)是的。當初我是任職於東森房
    屋板橋縣民大道加盟店，本件土地及建物前手的所有人賣給
    原告，是我仲介的，當時被告就已經承租系爭建物，因為土
    地及建物所有人已經變更為原告，我就幫忙換約，才幫忙簽
    立系爭租賃契約書，系爭租賃契約被告承租只是鐵皮屋廠房
    ，不包括土地，前手黃英絨是委託我們公司來出售系爭土地
    及鐵皮屋廠房建物，後來我找到原告、我就負責買賣契約及
    系爭租賃契約的簽立，被告之前就已經與黃英絨承租系爭鐵
    皮屋廠房了，該租賃不是我們仲介的。」、「(問：當初原
    告有無說租約到期後是否會續約？)當初原告就有跟被告說
    他向黃英絨購買系爭土地及廠房是要自己使用，租約到期就
    不會續約了。」、「(問：系爭鐵皮屋廠房是未辦保存登記
    的建物，當初黃英絨出售系爭鐵皮屋廠房給原告時，是否有
    系爭鐵皮屋廠房所有人是黃英絨的聲明或切結？)一定會有
    ，我們在買賣委託書上一定會特別註明。」，另證人邱瑞雲
    則證述略以：「「(問：本件妳是否有參與？)我是賣方黃英
    絨的經紀人。我也是任職在東森房屋板橋文化路加盟店。是
    黃英絨找我，但因為文化路加盟店與縣民大道加盟店是同一
    個老闆，我們會互相支援，找到原告作為買方的是陳奕潔，
    我們二人是共同來處理本件的買賣及換約事宜，只是由陳奕
    潔來書寫契約書。對於本件買賣及租賃契約我的證詞都跟陳
    奕潔相同。當初原告買系爭土地及廠房是要自己使用，當初
    就要求被告要搬走，但因被告說他租用的是用作工廠及宮廟
    使用，他搬遷需要一段時間，所以才換約說讓被告使用到11
    0年年底。」、「(問：當初黃英絨有告知你說系爭鐵皮廠房
    是他興建的嗎？)沒有，因為他買的時候就是這樣了，因為
    他也不是第一手。」等語（詳見本院111年7月13日言詞辯論
    筆錄），證人上揭證詞經核與原告主張與訴外人黃英絨就系
    爭房屋簽立買賣契約及與被告間就系爭房屋簽立系爭租約等
    節相符，足見系爭未辦保存登記建物為原告自其前手即訴外
    人黃英絨處所購入，其為系爭未辦保存登記建物事實上處分
    權人，且被告確係向原告承租其現在占有使用之系爭未辦保
    存登記建物無訛，被告僅空言辯解，然並未就其所辯舉證以
    實其說，其所辯即無足採。
五、按承租人於租賃關係終止後，應返還租賃物，民法第455條
    前段定有明文。又未為所有權登記之建物之占有利益，應歸
    屬於享有事實上處分權之人，第三人未經事實上處分權人同
    意而占有該建物，受有占有之利益，致事實上處分權人受有
    損害，且無法律上原因時，該事實上處分權人自得依民法第
    179條規定，請求返還其占有（最高法院106年度台上字第18
    7號民事判決參照）。經查，系爭租約已於110年12月31日因
    租期屆滿而消滅，至被告抗辯已與原告口頭續約云云，然查
    承租人即被告並未舉證於110年12月31日後，兩造間尚有何
    租賃關係存在，復未據其提出相關事證資料以實其說，則被
    告所辯不足採信。從而，原告請求被告遷讓返還系爭房屋，
    為有理由，應予准許。
六、末按，無法律上之原因而受利益，致他人受損害者，應返還
    其利益，民法第179條定有明文，其無正當權源使用他人房
    屋，可獲得相當於租金之利益，為社會通常之觀念。從而，
    原告另本於不當得利之法律關係，請求被告給付自111年1月
    1日起至返還系爭房屋之日止，按月給付相當於租金之不當
    得利46,000元，亦屬有理由，應併予准許。
七、本件係適用簡易程序所為被告敗訴之判決，爰依職權宣告假
    執行。原告就此陳明願供擔保聲請准予假執行，僅係促使本
    院為上開職權發動，此應併予敘明。又被告陳明願供擔保，
    請求免為假執行，核無不合，爰酌定相當擔保金額准許之。
八、本件事證已臻明確，兩造其餘攻擊防禦方法及所提之證據，
    核與判決結果無影響，不另論述，併此敘明。　　　　
九、結論：原告之訴為有理由，依民事訴訟法第436條第2項、第
    78條、第389條第1項第3款、第392條第2項，判決如主文。
中　　華　　民　　國　　111 　年　　8 　　月　　3 　　日
                  臺灣新北地方法院板橋簡易庭
                            法  官  呂安樂
以上為正本係照原本作成。
如不服本判決，應於送達後20日內，向本院提出上訴狀並表明上
訴理由，如於本判決宣示後送達前提起上訴者，應於判決送達後
20日內補提上訴理由書（須附繕本）。
中　　華　　民　　國　　111 　年　　8 　　月　　3 　　日
                            書記官  魏賜琪